【裁判字號】    97,家上,82
【裁判日期】    981014
【裁判案由】    分割遺產等
【裁判全文】
臺灣高等法院臺中分院民事判決          97年度家上字第82號
上訴人即附
帶被上訴人    乙○○
訴訟代理人    林軍男律師
被上訴人即
附帶上訴人    甲○○
訴訟代理人    羅宗賢律師
              黃雅琴律師
複 代理 人    丙○○
附帶被上訴人  戊○○
              丁○○
上列當事人間請求分割遺產等事件，上訴人對於民國97年5月12
日臺灣台中地方法院96年度家訴字第31號第一審判決提起上訴，
被上訴人在本院就備位之訴為訴之追加，並就先位之訴為附帶上
訴及擴張，經本院於98年9月30日言詞辯論終結，判決如下：
    主  文
原判決命上訴人乙○○給付超過新台幣壹佰陸拾萬零柒佰柒拾陸
元及其利息，併該部分假執行之宣告暨訴訟費用負擔均廢棄。上
開廢棄部分，被上訴人甲○○在第一審之訴及其假執行之聲請均
駁回。
上訴人即附帶被上訴人乙○○其餘上訴駁回。
被上訴人即附帶上訴人甲○○之附帶上訴（含擴張部分）、假執
行之聲請及追加之訴併假執行之聲請均駁回。
第一、二審訴訟費用除確定部分外，由被上訴人即附帶上訴人甲
○○負擔三分之二，餘由上訴人乙○○負擔。
    事實及理由
甲、程序部分：
（一）按在第二審為訴之變更或追加，非經他造同意不得為之。
      但請求之基礎事實同一者，不在此限，此觀民事訴訟法第
      446條第l項、第255條第1項第2款規定即明。所謂請求之
      基礎事實同一，係指變更或追加之訴與原訴之主要爭點有
      其共同性，各請求利益之主張在社會生活上可認為同一或
      關連，而就原請求之訴訟及證據資料，於審理繼續進行在
      相當程度範圍內具有同一性或一體性，得期待於後請求之
      審理予以利用，俾先後兩請求在同一程序得加以解決，避
      免重複審理，進而為統一解決紛爭者，即屬之。本件被上
      訴人起訴時先位主張遺囑並非真正而請求分割遺產，備位
      主張縱遺囑為真正，惟因其特留分被侵害，而依民法第18
      4條及179條規定請求返還特留分，本院審理中備位請求部
      分追加民法第767條之法律關係，請求返還特留分。核其
      追加之訴與原訴均係本於特留分被侵害之同一基礎事實，
      原請求主張之事實及證據資料均得於追加之訴加以利用，
      是縱上訴人不同意其追加，惟揆諸前揭說明，其追加於法
      並無不合，應予准許。
（二）附帶上訴乃被上訴人對於第一審判決聲明不服之方法，其
      所聲明不服之判決，須為上訴人所上訴之第一審判決，但
      不以上訴人所不服之部分為限（最高法院21年上字第168
      號判例意旨參照）。第一審判決就先位及備位請求，係以
      一判決為裁判，無論上訴人上訴之範圍如何，被上訴人均
      得對該判決不利於己之部分，提起附帶上訴。是本件上訴
      人雖係就備位請求部分提起上訴，惟揆諸前揭說明，被上
      訴人甲○○仍應得就其敗訴之先位請求部分提起附帶上訴
      並擴張其聲明。
（三）視同附帶上訴人丁○○、戊○○經合法通知未於言詞辯論
      期日到場，核無民事訴訟法第386 條所列各款情事，爰依
      被上訴人甲○○之聲請，由其一造辯論而為判決。
乙、實體部分
一、本件被上訴人即附帶上訴人甲○○（以下簡稱被上訴人甲○
    ○）於原審起訴主張：兩造之父親邱日耀於民國（下同）89
    年1月22日死亡，身後留有如原審判決附表一所示之遺產，
    價值合計新台幣（下同）13,945,606元，兩造為其合法之繼
    承人，應繼分應各為1/4。上訴人即附帶被上訴人乙○○（
    以下簡稱上訴人乙○○）以被繼承人邱日耀生前在86年7月
    31日立有代筆遺囑，載明於其死亡前揭附表一中編號1至10
    所示之不動產悉歸上訴人乙○○繼承，且經其辦妥所有權移
    轉登記，其中編號8之不動產現已被徵收。然因前揭代筆遺
    囑上之簽名非由被繼承人邱日耀所親簽，故遺囑並非真正，
    上訴人自應將上揭如附表一編號1至7及9號之不動產之繼承
    登記塗銷，回復為邱日耀名義，兩造再共同辦理繼承登記，
    並按各繼承人應繼分1/4之比例，就原審判決附表一所示之
    遺產為分割。故以先位之訴求為判決：（一）上訴人（即被
    告）乙○○應將原審判決附表一編號1至7及編號9所示土地
    之繼承登記予以塗銷，回復為邱日耀名義。（二）兩造應共
    同就被繼承人邱日耀所遺如原審判決附表一所示遺產辦理繼
    承登記，並准予分割，分割方法為如原審判決附表一編號1
    至7及編號9至12由兩造按應繼分4分之1比例分別取得。（三
    ）上訴人乙○○應給付被上訴人甲○○218,500元，及自起
    訴狀繕本送達翌日起，至清償日止，按年息百分之五計算之
    利息。（四）前項聲明願供擔保請准宣告假執行。又雖該代
    筆遺囑是否真正，現正由臺灣臺中地方法院檢察署偵辦中，
    惟縱認該代筆遺囑係真正，亦顯然侵害被上訴人之特留份，
    蓋因依遺囑所示，則原審判決附表一編號1至10所示之不動
    產由上訴人乙○○一人繼承，編號11、12之動產由兩造等按
    應繼分1/4之比例共同繼承，因被繼承人邱日耀生前曾因上
    訴人乙○○結婚而贈與臺北縣永和市○○段242地號土地暨
    其上755建號建物，價值合計1,203,846元，且87年間復以遺
    產先行給付之方式將台中縣潭子鄉○○段2地號土地贈與並
    移轉登記予上訴人，該筆土地之價值以公告地價每平方公尺
    2,800百元計算，應為12,530,084元，上揭二項贈與依法皆
    應列入歸扣之範圍，經歸扣後，再扣除本件應繳之遺產稅20
    4,876元，本件應繼財產為27,474,660元，被上訴人之特留
    分為3,434,332.5元，惟被上訴人甲○○就原審判決附表一
    編號11、12之動產僅繼承取得158,046.5元，尚不足特留分
    額3,276,286元，被上訴人甲○○之特留分顯已被侵害，故
    被上訴人甲○○依民法第179條、184條規定提起備位之訴，
    聲明：前位聲明：（一）兩造之被繼承人邱日耀所遺如原審
    判決附表一所示之遺產應予分割，除編號1至10之不動產由
    上訴人乙○○取得外，編號11、12之動產由兩造各按應繼分
    4分之1比例繼承之。（二）上訴人乙○○應給付被上訴人甲
    ○○3,276,286元，及自起訴狀繕本送達翌日起，至清償日
    止，按年息百分之五計算之利息。（三）前項聲明願供擔保
    請准宣告假執行；後位聲明為：（一）上訴人乙○○應給付
    被上訴人甲○○3,434,332.5元，及自起訴狀繕本送達翌日
    （即95年10月17日）起至清償日止，按年息百分之五計算之
    利息。（二）前項聲明願供擔保請准宣告假執行。
二、經原審為被上訴人一部勝訴之判決，就備位之訴部分，判令
    上訴人乙○○應給付被上訴人甲○○1,868,072元，及自95
    年10月17日起至清償日止，按年息百分之5計算之利息，並
    就被上訴人甲○○勝訴部分，依兩造聲請，為供擔保後假執
    行及免假執行之宣告，而駁回被上訴人甲○○其餘請求。上
    訴人乙○○不服，提起上訴，被上訴人甲○○為訴之追加，
    並就其先位敗訴部分為附帶上訴，聲明：（一）原判決駁回
    附帶上訴人之先位聲明部分廢棄。（二）附帶被上訴人乙○
    ○應將附表一編號1至7及編號9所示土地之繼承登記予以塗
    銷，回復為邱日耀名義。（三）兩造應共同就被繼承人邱日
    耀所遺如附表四所示遺產辦理繼承登記，並准予分割，分割
    方法為如該附表所示。（四）附帶被上訴人乙○○應給付附
    帶上訴人519,461元，及自起訴狀繕本送達翌日起，至清償
    日止，按年息百分之5計算之利息。(五)前項部分，願供擔
    保請准宣告假執行。另其答辯聲明為：上訴駁回。（故本件
    被上訴人甲○○所提備位聲明於原審受敗訴判決部分，未經
    其上訴而告確定）併辯稱：
    （一）附帶上訴即原審先位之訴部分：
     （1）本件就先位聲明主張邱日耀遺囑係逼附帶被上訴人偽
          造一事，雖曾經台灣台中地方法院檢察署為二次不起
          訴處分，惟現附帶上訴人之法定代理人聲請再議中，
          復經台灣高等法院台中分院檢察署發回續行偵查。
     （2）附帶上訴人於原審係以一訴請求第一審先為先位聲明
          之判決，於否准後，再就備位聲明為判決，經第一審
          判決附帶上訴人先位聲明敗訴，後位聲明一部勝訴一
          部敗訴，參諸最高法院73年度台抗字第496號裁判意
          旨，附帶上訴人就第一審所受敗訴判決，亦得提起附
          帶上訴。
     （3）前揭代筆遺囑上之簽名非由被繼承人邱日耀所親簽，
          故遺囑並非真正，而本件遺產亦未有不能分割之情形
          ，故被上訴人甲○○應得請求就原審判決附表一所示
          遺產按各繼承人應繼分1/4之比例予以分割（其中編
          號8之不動產因已變賣，該部分應以金錢給付218,500
          元），另被繼承人邱日耀生前因結婚而贈與上訴人乙
          ○○之前揭242地號土地暨其上755建號建物，係歸扣
          之標的，故該部分上訴人亦應按應繼分1/4之比例計
          算，給付上訴人300,961元。故請求附帶被上訴人乙
          ○○另給付附帶上訴人519,461元。
    （二）備位部分：
     （1）縱認遺囑為真正，因遺囑所定之遺產分配方式，侵害
          被上訴人甲○○之特留分，依民法第1187條規定，被
          繼承人在違反特留分範圍內所為之遺產處分應屬無效
          ，從而，上訴人乙○○享有相當於被上訴人甲○○特
          留分之金額，自無法律上原因，而有不當得利之情。
          又上訴人乙○○明知遺囑違反特留分之規定，仍為遺
          產移轉登記，侵害被上訴人甲○○之特留分，亦有侵
          權之嫌。另被上訴人甲○○之特留分被侵害，已於起
          訴狀第1頁末3行主張，即已依民法第1125條規定行使
          扣減權，使違反特留分規定範圍所為交付遺產之物權
          行為無效，被上訴人甲○○自得基於物權人之身分依
          民法第767條規定請求返為特留分。因此，被上訴人
          甲○○於備位聲明所主張之法律關係為民法第179條
          、184條、1225條、767條。
     （2）被繼承人邱日耀生前曾因上訴人乙○○結婚而贈與前
          揭242地號土地暨其上755建號建物，價值合計1,203,
          846元。且87年間復以遺產先行給付之方式將台中縣
          潭子鄉○○段2地號土地贈與並移轉登記予上訴人，
          該筆土地之價值以公告地價每平方公尺2,800百元計
          算，應為12,530,084元，上揭二項贈與依法皆應列入
          歸扣之範圍。又上訴人乙○○亦自承伊於被繼承人邱
          日耀生前所取得之台中縣潭子鄉○○段358-4號（公
          告地價30,732,000元）、台中縣豐原市○○段577號
          （公告地價2,596,620元）、台中縣豐原市○○段580
          號（公告價值3,231,930元）、台中縣豐原市○○段
          432-1、432-2、432-9、432-10號（公告地價合計113
          ,040元），以上詳如附表二所示不動產均應列入歸扣
          之範圍。本件邱日耀所遺應繼財產為58,773,602元，
          被上訴人甲○○之特留分為7,346,700元。被上訴人
          甲○○於原審係請求上訴人乙○○給付3,276,286元
          ，故原審判決上訴人乙○○應給付被上訴人甲○○1,
          868,072元，已在被上訴人甲○○之特留份範圍，於
          法並無不合。
     （3）被上訴人甲○○所取得如附表三所示之土地，皆是被
          上訴人於40年、53年、61年間所取得，當時甲○○（
          34年1月3日生）才分別為6歲、19歲、27歲，並無上
          訴人乙○○所稱分家之情形，且法律上並無所謂「遺
          產先行給付」之規定，況上訴人乙○○並未說明係依
          據何種法律原因主張應予歸扣。是此部分上訴人乙○
          ○之主張不足取，不應列入歸扣範圍，如應列入歸扣
          範圍，亦應以被上訴人甲○○取得土地當時之地價計
          算。
     （4）另上訴人乙○○於原審並未提出歸扣之請求因罹於時
          效而消滅之抗辯，應已失權，而不得於本審提出。縱
          可提出，扣減權亦僅有消極的效力，拒絕標的物之給
          付而已，係屬於抗辯權，自不發生時效問題。縱然有
          時效之限制，因扣減權性質上屬物權之形成權，與具
          債權性質之繼承回復請求權並不相同，亦不相類似，
          不宜類推適用民法第1146條第2項關於繼承回復請求
          權消滅時效之規定，而應適用民法第125條時效為15
          年之規定。倘認得類推適用民法第1146條第2項，其
          時效之起算點亦應從知悉侵害時起算。惟本件被上訴
          人甲○○依遺產分割協議書可分得之豐原市○○○段
          229、229-15地號土地及水源路27 4號建物之價值至
          少為2,494,100元，已逾被上訴人甲○○所知之特留
          分1,743,200元，而當時被上訴人甲○○亦不知悉被
          繼承人邱日耀生前立有遺囑，況且有關本件遺產之申
          報皆係由上訴人乙○○自行前往申報，被上訴人甲○
          ○從不知悉此事，因此被上訴人甲○○既不知悉繼承
          權有被侵害，豈能知悉對上訴人乙○○有特留分之扣
          減請求權。被上訴人甲○○係於93年11月19日前往豐
          原地政事務所查詢被繼承人邱日耀所有不動產之情形
          ，經調閱登記申請書及所附遺囑後始發現被繼承人邱
          日耀之不動產皆已遭上訴人乙○○持前揭遺囑辦畢繼
          承登記，倘於是時即被上訴人甲○○知悉前揭遺囑時
          起算，被上訴人甲○○起訴時即95年9月28日亦未超
          過2年。
三、上訴人乙○○則上訴聲明：（一）原判決不利於上訴人部分
    廢棄。（二）上開廢棄部分，被上訴人在第一審之訴駁回。
    就附帶上訴答辯聲明：附帶上訴駁回。另併稱：
    （一）被上訴人甲○○於原審採先備位主張，既經原審為先
          位訴訟之分割遺產部分為其敗訴之判決，兩造均未就
          此部分上訴，鈞院審理之初，被上訴人甲○○亦稱此
          部分已確定，被上訴人甲○○嗣後依法即不得再就先
          位之訴部分提起附帶上訴，而僅得就備位之訴為附帶
          上訴，故被上訴人甲○○就先位之訴提起附帶上訴，
          於法不合。
    （二）上訴人乙○○已取得如附表二所示之不動產，不應列
          為歸扣之標的，因民法第1173條規定僅列舉結婚、分
          居、營業三者，上訴人乙○○取得附表二所示不動產
          之時間，並無上開三者或類似情況。況兩造之被繼承
          人邱日耀…於遺囑中特別載有「…因長子甲○○、長
          女丁○○、次女戊○○在本人生前已由本人贈與相當
          多財產…，故於繼承開始時，長子甲○○、長女丁○
          ○、次女戊○○均不得就本人遺產向次子乙○○為任
          何請求…」，故此附表二所列之不動產自不得列為歸
          扣之標的。即令上訴人乙○○已取得如附表二所示之
          不動產，應列為歸扣之標的，則被上訴人甲○○已取
          得之如附表三所示之不動產，亦為被繼承人邱日耀遺
          產之先行給付，亦應列為歸扣之標的。
    （三）關於歸扣財產之價值，經兩造於原審達成訴訟上之合
          意，以「公告現值」計算該不動產之價值。而被上訴
          人甲○○取得之如附表三所示不動產，共價值5026萬
          8886元，其中豐原市○○○段728號與726號、727號
          土地在同一時間以同一原因取得，而728號土地經原
          審判決附表一編號1列入遺產（陳述與事實不符），
          故726號、727號土地亦應列入遺產；又豐原市○○○
          段229-20（分割自229-13號）現值不明，台中縣潭子
          鄉○○段4、5號土地價值如附表三編號5、6所示。至
          上訴人乙○○取得如附表二所示部分不動產，共價值
          3788萬2436元。另潭子鄉○○段2號土地係被繼承人
          於87年7月10日以一般贈與方式登記予上訴人乙○○
          ，非特種贈與，自不應列入遺產範圍。則被繼承人邱
          日耀之遺產範圍合計為1億0189萬2052元（即1374萬
          0730元加上訴人乙○○部分之3788萬2436元及被上訴
          人甲○○之5026萬8886元），則被上訴人甲○○應得
          之遺產特留分為1273萬6507元，則因其已因遺產先行
          給付而取得前揭應歸扣之財產5026萬8886元，其價值
          顯遠高於本件被上訴人甲○○應得之特留份，故其主
          張特留份受侵害，顯非足取。
    （四）又扣減權之行使，是否受有期間限制，我國民法雖未
          明文規定，但特留分乃法定應繼分，具有繼承權之性
          質，則扣減權之行使，即與繼承回復請求權相類似，
          而應類推適用民法第1146條之規定，即特留分權利人
          知悉其特留分被侵害之時起二年間不行使而消滅，自
          繼承時起逾十年者，亦同。兩造之繼承人邱日耀於89
          年1 月22日死亡，系爭遺囑自其死亡時起生效，上訴
          人嗣於91年9月2日完成繼承登記，被上訴人於89年1
          月22日或91年9月2日即應知悉其應繼承權利遭受上訴
          人登記、侵害之事實，並開始計算時效，惟被上訴人
          遲至95年9月方提起本件訴訟，顯已超過扣減權及侵
          權行為之二年時效。況被上訴人亦自陳：上訴人於89
          年8月間另提乙分「遺產分割協議書」並經被上訴人
          簽章，就被繼承人邱日耀所留遺生為內部分配，故其
          亦應自此時間即知悉被繼承人邱日耀所立之遺囑，方
          有另為協議分割協議之舉，自應自此另立分割協議書
          時起開始計算扣減權及侵權行為時效。
    （五）不同意被上訴人追加依民法第767條請求。
四、視同附帶上訴人丁○○、戊○○未於言詞辯論期日到場，亦
    未提出任何書狀為任何聲明或陳述。
五、被上訴人甲○○起訴主張，兩造之父邱日耀於89年1月22日
    死亡，留有如原審判決附表一所示之遺產，兩造共四人均為
    其合法之繼承人，應繼份為各四分之一，其中原審判決附表
    一編號1至10之不動產均由上訴人乙○○以被繼承人邱日耀
    於86年7月31日所立遺囑為由，而已移轉登記予上訴人乙○
    ○所有，另附表一編號8之不動產現已被徵收等情。已據被
    上訴人提出遺產稅繳清証明書、登記清冊、土地登記簿謄本
    、繼承系統表等為証，復為被上訴人乙○○所自認，自堪信
    屬真正。另被上訴人甲○○以先位之訴請求分割被繼承人邱
    日耀之遺產，上訴人乙○○則以被繼承人邱日耀於86年7月
    31日已立有遺囑一節抗辯，並提出86年7月31日所立之遺囑
    為証（見原審卷第95頁），且被上訴人就先位之訴部分既於
    原審受敗訴之判決，其提起附帶上訴，如前揭甲、（二）中
    所述，自無不合。故就先位之訴部分，本院首應審究者乃該
    遺囑之真正與否？查：
    （一）民法繼承編承認被繼承人以遺囑指定分割遺產，乃基
          於對被繼承人死後意志之尊重，蓋因遺產本屬被繼承
          人生前所有，故承認其得以遺囑在不違反持留分之前
          提下，於死後自由處分遺產。縱遺囑違反特留分之規
          定，亦非無效，僅係特留分權利人得依民法第1225條
          規定扣減而已。最高法院著有58年台上字第1279號判
          例足稽。本件被上訴人謂：違反特留份遺囑處分無效
          云云（見本院卷第一宗第87頁），顯係誤解法令。
    （二）又被上訴人請求裁判分割兩造被繼承人邱日耀之遺產
          ，上訴人乙○○辯稱兩造之被繼承人邱日耀於86年7
          月31日已立有遺囑一節，既為被上訴人甲○○所否認
          ，稱：系爭被繼承人邱日耀之遺囑係上訴人乙○○所
          偽造等語。則依舉証責任分配之法則，自應由上訴人
          乙○○負舉証之責。經查，証人即邱日耀遺囑之見証
          人之一杜立兆律師已証稱：本件遺囑係真正，因為立
          遺囑人表示只要把財產給一個人，這樣會侵害特留分
          問題，所以我請他把以前的贈與全部列出來，也告訴
          他特留分之觀念，他來之前有打過很多次電話，我是
          照他的意思，我有清楚表達遺囑的意思給邱日耀暸解
          ，寫好後，把綱要告訴邱日耀，正式簽名時再把內容
          全部唸一遍給邱日耀聽。而且伊記得本件是代筆遺囑
          。伊親自看到被繼承人邱日耀於遺囑上簽名等語（見
          原審卷第一宗第197、198頁）。另視同附帶被上訴人
          丁○○亦証稱：伊父雖然生病，但意識相當清楚（見
          原審卷第一宗第105頁）。又被上訴人甲○○主張
          本件被繼承人邱日耀所立遺囑係遭上訴人乙○○偽造
          一事，亦經台灣台中地方法院檢察署檢察官二次為不
          起訴處分，為被上訴人甲○○自承在卷（見本院卷第
          一宗第166頁反面）。足見系爭遺囑確係真正，且合
          於遺囑之要件。從而，被上訴人甲○○主張系爭被繼
          承人邱日耀於86年7月31日所立之遺囑係遭偽造一節
          ，即非足取，其再訴請裁判分割被繼承人邱日耀遺產
          ，亦非合法。被上訴人甲○○提起附帶上訴即無理由
          ，應予駁回。
六、關於被上訴人甲○○主張伊已於本件起訴狀第1頁末3行主張
    上訴人乙○○侵害伊之特留分，並請求返還特留分，於此時
    即已主張扣減權（見本院卷第二宗第37頁），爰依民法第12
    25條及於本院追加依民法第767條提起備位之訴部分：經查
    ：民法第1225條之扣減權之內容在於保全特留分必要之限度
    內使被繼承人之遺贈或可與遺贈同視之死因處分失其效力，
    以回復其財產，即直接以財產為對象；其行使，以向相對人
    意思表示為之即可，不以起訴為必要。本件被繼承人邱日耀
    係以遺囑處分其遺產，被上訴人甲○○主張民法第1225條之
    「扣減權」依其於本件審理中所述內容，顯與於原審所述之
    「歸扣」之觀念混淆。再者，扣減權行使之效果，標的物之
    權利當然回復，特留分權利人僅得基於物權的請求權回復其
    標的物，即經行使扣減權後，侵害特留份之部分，失其效力
    ，標的物上之權利當然復歸於特留分權利人，特留分權利人
    得基於物權的請求權請求回復其標的物；未履行者，該侵害
    之部分消減。本件被繼承人邱日耀所遺如附表一所示之財產
    ，均已移轉登記為上訴人乙○○名下，被上訴人主張行使扣
    減權，卻聲明請求上訴人給付金錢，或將被繼承人邱日耀之
    遺產回復為邱日耀名下，顯與扣減權之行使不符。是被上訴
    人甲○○關於扣減權行使、性質及時效之論述，即無助於為
    其請求之合法依據，顯無庸再予審究。至被上訴人甲○○於
    本院追加依民法第767條物上返還請求權起訴（見本院卷第
    一宗第37頁、第82頁反面、第87頁），雖上訴人乙○○所不
    同意，惟請求之基礎事實同一者，在二審得為訴之變更或追
    加。此觀民事訴訟法第446條第1項、第255條第1項第2款之
    規定自明。故本院自應仍就被上訴人甲○○所提追加依民法
    第767條之訴為審理。但民法第767條之物上請求權係回復原
    狀請求權，被上訴人甲○○之備位聲明內容謂前位聲明訴請
    就附表一之遺產分割及上訴人乙○○應給付被上訴人3,276,
    286元及利息，後位聲明謂：上訴人乙○○應給付被上訴人
    3,434,332.5元及利息。經原審判令上訴人乙○○給付1,868
    ,072元及利息後，仍未更改其追加依民法第767條規定之聲
    明，是其追加請求之法律依據顯與聲明不符，顯無足取信，
    本院自應駁回其追加之訴。
七、次按依民法第1148條規定，繼承人所繼承之標的係被繼承人
    所有之財產上權利、義務。又民法第1173條為維持共同繼承
    人間之公平，採取歸扣主義，規定：繼承人中在繼承開始前
    因結婚、分居或營業，已從被繼承人受有遺產之贈與者，應
    將該贈與價額加入繼承開始時被繼承人所有之財產中，為應
    繼遺產。即限於特種贈與，始為歸扣之標的。本件被上訴人
    甲○○以：被繼承人邱日耀遺囑分割侵害其特留分，附表二
    所示上訴人乙○○所取得之財產部分，應予歸扣，但伊未取
    得附表三編號7所示不動產，所取得附表三編號1至6所示之
    不動產不應納入歸扣標的，復依不當得利、侵權行為之損害
    賠償提起備位之訴。上訴人乙○○則主張：附表二編號6所
    示部分，是伊在87年7月10日以一般贈與方式取得，並非生
    前特種贈與，不應列入歸扣。其餘附表二編號1至5部分，應
    與被上訴人甲○○取得附表三所示部分，一起列入歸扣，歸
    扣之價值應以起訴時即96年公告現值計算等語。被上訴人甲
    ○○既主張其特留分受侵害，本院即應審究：邱日耀死亡時
    所有財產？各繼承人從被繼承人所受特種贈與即可歸扣之財
    產？進而確定應繼承財產範圍。
    （一）兩造固不爭執附表一所示部分之不動產為被繼承人邱
          日耀死亡時所有之財產，惟該表編號8 所示座落台中
          縣豐原市○○段1037號（即重測前上南坑段229號）
          土地已經徵收，於93年11月30日登記為台中縣豐原市
          所有，該不動產係81年11月27日經公告期滿，補償費
          已領取完竣完成徵收補償程序，復有被繼承人邱日耀
          用印領取補償費之補償清冊等附台中縣豐原地政事務
          所98年7月17日豐地登字第09800006870號函足稽（見
          本院卷第二宗第67至77頁）。是系爭編號8之不動產
          ，自不應列入邱日耀遺產範圍。另系爭編號8之重測
          前上南坑段229號分割出229-8、229-15等，其中同段
          229-15號土地已列入附表一編號9所示，有土地登記
          謄本附卷足稽（見原審卷第一宗第68頁），是上訴人
          甲○○主張若有被徵收，僅係229號土地之一部，尚
          有其他229號土地價值應列入遺產範圍云云，即忽視
          229號土地重測前分割之事實，並非足取。故被繼承
          人邱日耀之財產為附表一除編號8以外之部分。又遺
          產之評價應以繼承開始時為基準，兩造於原審亦同意
          以公告現值為計算基準，是原審判決以申報遺產稅時
          國稅局所核之價值為準即無不當。上訴人乙○○於本
          院另主張應以96年起訴時公告現值計算（見本院卷第
          二宗第84頁），顯非適法。故就附表一所示（除編號
          8以外）被繼承人邱日耀之遺產價值為13,071,606元
          ，但遺產稅204,876元應予扣除，尚餘12,866,730元
    （二）再者，如前揭所述，依民法第1173條第1項規定，歸
          扣以特種贈與為限。因被繼承人在繼承開始前，因繼
          承人之結婚、分居或營業，而為財產之贈與，通常無
          使受贈人特受利益之意思，不過因遇此等事由，就其
          日後終應繼承之財產預行撥給而已，故除被繼承人於
          贈與時有反對之意思表示外，應將該贈與價額加入繼
          承開始時，被繼承人所有之財產中，為應繼財產，若
          因其他事由，贈與財產於繼承人，則應認其有使受贈
          人特受利益之意思，不能與因結婚、分居或營業而為
          贈與者相提並論，民法第1173條第1項列舉贈與之事
          由，係限定其適用之範圍，並非例示之規定，於因其
          他事由所為之贈與，自屬不能適用（最高法院27年上
          字第3271號判例參照）。除民法第1173條規定所列舉
          之特種贈與於遺產分割時應予歸扣外，被繼承人生前
          因其他事由所為之贈與，不宜任意擴大解釋，以保障
          被繼承人生前得自由處分其財產之權利。玆就邱日耀
          生前所為附表二、三之贈與，分述如下：
          （1）繼承一經開始，歸扣之效力當即發生，此觀前
               開關於民法第1173條之說明可知。本件被上訴
               人甲○○主張：上訴人乙○○所取得如附表二
               所示之價值合計50,412,520元均應列入歸扣，
               伊所取得如附表三所示之不動產均不必列入歸
               扣（見本院卷第二宗第78頁）。上訴人乙○○
               則主張：被上訴人甲○○所取得如附表三所示
               之不動產值50,268,886元及伊所取得附表二所
               示之37,882,436元均應予歸扣計入被繼承人邱
               日耀之遺產範圍內（見本院卷第一宗第189、19
               0頁）。但除兩造對上訴人乙○○因結婚而自被
               繼承人邱日耀處受贈附表二編號5坐落於台北市
               永和市○○段242號土地暨其上同地段755建號
               建物，價值為1,203,846元，得列為歸扣之標的
               等情，均不加爭執外（見本院卷第二宗第120頁
               反面），其餘附表二、三所示，被繼承人邱日
               耀所贈與兩造之財產，均係在40年、53年、60
               年、61年間取得（見本院卷第二宗第78頁反面
               、93頁反面），兩造復均未舉証証明係因結婚
               、營業、分居等特種贈與而取得，稽諸首開說
               明，尚難認係應予歸扣而列入邱日耀遺產之範
               圍。從而，被繼承人邱日耀應計之遺產為14,07
               0,576元（即1,203,846＋12,866,730）。
          （2）被上訴人甲○○之特留分依法為1,758,822元（
               計算式：14,070,576元1/41/2＝1,758,822
               元），又附表一所示11及12號兩造被繼承人邱
               日耀所遺動產部分，並非前開遺囑所列遺贈與
               上訴人乙○○之範圍，此觀該遺囑第一項載明
               分配與上訴人乙○○之標的。第二項亦特別標
               明「前條全部所有不動產，於本人去逝後，全
               部歸本人次子乙○○繼承。」，第三項則標明
               前已贈與被上訴人甲○○之財產。均未涉及動
               產部分。況此邱日耀之遺囑係立於86年7月31日
               ，距其死亡之89年1月22日，尚有二年半之時間
               ，衡諸常情，邱日耀立系爭遺囑時，亦無從知
               悉其至死亡時將剩餘多少現金，遺囑中復未載
               明關於不動產、債權、有價証券等之處理方式
               ，自難認其有將系爭附表一編號11、12所示動
               產僅分配予上訴人乙○○一人之意思。國稅局
               台中縣分局核定之遺產稅申報書亦將前開編號
               11、12所示部分列入邱日耀之遺產（見原審卷
               第48至52頁），顯見該部分仍為被繼承人邱日
               耀名下，迄未分割，且上訴人乙○○亦未單獨
               取得所有，被上訴人甲○○自不得請求上訴人
               乙○○給付，是被上訴人此部分請求應按前開
               算定之特留分1,758,822元再扣除被上訴人甲○
               ○可分得如附表一所示11及12之動產價值632,
               186之四分之一即為158,046.5元，是被上訴人
               甲○○應得請求上訴人乙○○給付之部分為
               1,600,766元（計算式為1,758,822－158,046.
               5元，元以下四捨五入）。
八、至上訴人乙○○另辯稱：被上訴人甲○○於89年1月22日被
    繼承人邱日耀死亡時，或89年8月間兩造簽立遺產分割協議
    書時或91年9月2日完成繼承登記時，即應知悉其繼承權利受
    侵害之事實，被上訴人甲○○遲至95年9月始提起本件訴訟
    ，是其主張侵權行為請求權已罹於二年時效而消滅云云。被
    上訴人則以上訴人於原審並未提出時效抗辯，迄今始提出，
    顯已生失權效果，不得再提出等語。惟時效抗辯關係兩造之
    權益甚鉅，且無礙於被上訴人甲○○之防禦及本件訴訟之終
    結，參諸民事訴訟法第446條第1項及第255條第1項第6款規
    定，自應許上訴人乙○○為時效抗辯。而查，兩造之被繼承
    人邱日耀固於89年1月22日死亡，兩造於89年8月簽立遺產分
    割協議書等事實，固均為被上訴人甲○○所知悉，但尚難因
    而認其已知悉上訴人乙○○已辦妥繼承登記及其內容為何？
    縱上訴人乙○○於91年9月2日完成繼承登記，但非必為被上
    訴人所知悉其內容。是被上訴人甲○○辯稱：伊係於93年11
    月19日前去台中縣豐原地政事務所查詢邱日耀生前之不動產
    情形，經調閱登記申請書所附之遺囑後始發現邱日耀生前之
    不動產皆遭上訴人持邱日耀之遺囑繼承登記完畢，迨95年9
    月提起本件訴訟未罹於二年時效等語，是屬可採。
九、至上訴人乙○○辯稱：伊取得如附表二所示之不動產部分，
    因被繼承人邱日耀於遺囑中已表示排除歸扣，故不須列入歸
    扣，且被繼承人邱日耀生前已對被上訴人甲○○為遺產之先
    行給付及特種贈與云云。惟被繼承人邱日耀遺囑中固有「繼
    承開始時，長子甲○○、長女丁○○、次女戊○○均不得就
    本人遺產向次子乙○○為任何請求」之記載，但尚不能認被
    繼承人有對繼承人免除歸扣之意思表示，或其得以遺囑排除
    法律規定特留分之保障。蓋被繼承人邱日耀所為意思表示固
    應受尊重，但對共同繼承人間是否公平既有特留分之規定可
    循，當不得排除特留分之規定。再者，被上訴人甲○○固於
    被繼承人邱日耀生前以買賣原因取得如附表三所示之土地，
    但因被上訴人甲○○為34年10月3日生，被繼承人邱日耀係
    89年1月22日死亡，被上訴人甲○○取得附表三之不動產時
    間距被繼承人邱日耀死亡時間，少則約三十年，多則約半世
    紀，衡諸常理，一般人不可能在死亡之前三十年或半世紀安
    排後事，而作遺產之先行分配；且上訴人復未舉証該段時間
    被上訴人甲○○有結婚、分居或營業之情形，不得認係歸扣
    之標的已如前揭七（二）所述，是上訴人前開辯稱，自非足
    取。
十、綜上所述，兩造之被繼承人邱日耀前揭遺囑固係真正，但已
    侵害被上訴人甲○○之特留分，是被上訴人甲○○本於侵權
    行為之法律關係，訴請上訴人乙○○給付受侵害之特留分新
    台幣1,600,776元及自起訴狀繕本送達翌日起95年10月17日
    起至清償日止，按年息5％計算之利息，為有理由，應予准
    許。逾此所為請求，為無理由，應予駁回。又上開應准許部
    分，應依兩造之聲請為供擔保後假執行及免為假執行之判決
    。至超過上開金額之被上訴人敗訴部分，其假執行之聲請失
    所依附，併予駁回。原審就超過上開應給付之1,600,776元
    本息部分為上訴人敗訴之判決，並為假執行之宣告，自有未
    洽，上訴意旨就此部分指摘，自有理由，本院應予廢棄改判
    ，駁回被上訴人此部分之請求及假執行之宣告。至於上開應
    准許上訴人給付之1,600,776元本息部分，及駁回被上訴人
    所提起先位之訴（含擴張部分）併假執行之聲請部分，上訴
    及附帶上訴意旨指摘原判決不當，求予廢棄改判，為無理由
    ，應予駁回其上訴、附帶上訴。又被上訴人甲○○依民法第
    767條為訴之追加部分，則無理由，亦應予駁回。本件被上
    訴人甲○○於言詞辯論終結後所提出之陳述，本院依法無庸
    加以審酌。又本件事証已臻明確，兩造其餘攻擊防禦方法與
    判決之結果不生影響，自無庸一一論究，併此敘明。
十一、據上論結，本件上訴為一部有理由，一部無理由，附帶上
      訴則無理由，追加之訴亦無理由，爰依民事訴訟法第463
      條、第449條第1項、第450條、第78條、第79條、第385條
      第1項前段，判決如主文。
中    華    民    國    98    年    10    月    14    日
                民事第六庭    審判長法  官  袁再興
                                    法  官  陳賢慧
                                    法  官  吳惠郁
以上正本係照原本作成。
如對本判決上訴，須於收受判決送達後20日內向本院提出上訴書
狀，其未表明上訴理由者，應於提出上訴後20日內向本院提出上
訴理由書（須按他造人數附具繕本）。
上訴時應提出委任律師為訴訟代理人之委任狀。具有民事訴訟法
第466條之1第1項但書或第2項之情形為訴訟代理人者，另應附具
律師及格證書及釋明委任人與受任人有該條項所定關係之釋明文
書影本。
                                    書記官  周巧屏
中    華    民    國    98    年    10    月    14    日
                                                      Ｓ
原審判決附表一：
 ┌──┬─────────┬─────┬──────┬────┐
 │編號│  遺  產  標  的  │ 權利範圍 │  價 值(元) │備   註 │
 ├──┼─────────┼─────┼──────┼────┤
 │ 1  │臺中縣豐原市○○段│112/448   │     451,500│        │
 │    │766地號           │          │            │        │
 ├──┼─────────┼─────┼──────┼────┤
 │ 2  │臺中縣豐原市○○段│全部      │   8,923,520│        │
 │    │753地號           │          │            │        │
 ├──┼─────────┼─────┼──────┼────┤
 │ 3  │臺中縣豐原市○○段│全部      │     114,000│        │
 │    │754地號           │          │            │        │
 ├──┼─────────┼─────┼──────┼────┤
 │ 4  │臺中縣豐原市○○段│全部      │      84,000│        │
 │    │757地號           │          │            │        │
 ├──┼─────────┼─────┼──────┼────┤
 │ 5  │臺中縣豐原市○○段│全部      │     737,366│        │
 │    │774地號           │          │            │        │
 ├──┼─────────┼─────┼──────┼────┤
 │ 6  │臺中縣豐原市○○段│1/2       │     451,934│        │
 │    │787地號           │          │            │        │
 ├──┼─────────┼─────┼──────┼────┤
 │ 7  │臺中縣豐原市○○段│1/2       │      57,000│        │
 │    │788地號           │          │            │        │
 ├──┼─────────┼─────┼──────┼────┤
 │ 8  │臺中縣豐原市上南坑│全部      │    874,000 │已被徵收│
 │    │段229地號         │          │            │        │
 ├──┼─────────┼─────┼──────┼────┤
 │ 9  │臺中縣豐原市上南坑│全部      │   1,495,000│        │
 │    │段229-15地號(已變 │          │            │        │
 │    │更為台中縣豐原市南│          │            │        │
 │    │田段1005地號)     │          │            │        │
 ├──┼─────────┼─────┼──────┼────┤
 │ 10 │臺中縣豐原市○○路│全部      │     125,100│        │
 │    │274號(建物)       │          │            │        │
 ├──┼─────────┼─────┼──────┼────┤
 │ 11 │豐原市信用合作社豐│          │      71,666│        │
 │    │東分社(存款)      │          │            │        │
 ├──┼─────────┼─────┼──────┼────┤
 │ 12 │豐原汽車客運股份有│          │     560,520│        │
 │    │限公司(股份)      │          │            │        │
 └──┴─────────┴─────┴──────┴────┘
附表二：被上訴人甲○○主張上訴人乙○○所取得而應歸扣部分
 ┌──┬─────────┬─────┬──────┬────┐
 │編號│  遺  產  標  的  │ 權利範圍 │  價 值(元) │備    註│
 ├──┼─────────┼─────┼──────┼────┤
 │ 1  │臺中縣豐原市○○段│全部      │  30,732,000│        │
 │    │358-4地號         │          │            │        │
 ├──┼─────────┼─────┼──────┼────┤
 │ 2  │臺中縣豐原市○○段│全部      │   2,596,620│        │
 │    │577地號           │          │            │        │
 ├──┼─────────┼─────┼──────┼────┤
 │ 3  │臺中縣豐原市○○段│全部      │   3,231,930│        │
 │    │580地號           │          │            │        │
 ├──┼─────────┼─────┼──────┼────┤
 │ 4  │臺中縣豐原市○○段│          │     118,040│        │
 │    │432-1、432-2、432-│          │            │        │
 │    │9、432-10地號     │          │            │        │
 ├──┼─────────┼─────┼──────┼────┤
 │ 5  │臺北縣永和市○○段│          │   1,203,846│        │
 │    │242地號土地暨其上 │          │            │        │
 │    │755建號建物       │          │            │        │
 ├──┼─────────┼─────┼──────┼────┤
 │  6 │台中縣潭子鄉○○段│          │  12,530,084│        │
 │    │2號土地           │          │            │        │
 └──┴─────────┴─────┴──────┴────┘
附表三：被上訴人甲○○所取得，為上訴人乙○○主張應歸扣者
 ┌──┬─────────┬─────┬──────┬────┐
 │編號│  遺  產  標  的  │ 權利範圍 │  價 值(元) │備    註│
 ├──┼─────────┼─────┼──────┼────┤
 │ 1  │臺中縣豐原市○○段│          │   4,285,044│        │
 │    │578地號           │          │            │        │
 ├──┼─────────┼─────┼──────┼────┤
 │ 2  │臺中縣豐原市新水源│          │     172,550│        │
 │    │段726地號         │          │            │        │
 ├──┼─────────┼─────┼──────┼────┤
 │ 3  │臺中縣豐原市新水源│          │     865,940│        │
 │    │段727地號         │          │            │        │
 ├──┼─────────┼─────┼──────┼────┤
 │ 4  │臺中縣豐原市新水源│          │   1,785,530│        │
 │    │段728地號         │          │            │        │
 ├──┼─────────┼─────┼──────┼────┤
 │ 5  │臺中縣潭子鄉○○段│          │  29,843,512│        │
 │    │4地號             │          │            │        │
 ├──┼─────────┼─────┼──────┼────┤
 │ 6  │臺中縣潭子鄉○○段│          │  13,316,310│        │
 │    │5地號             │          │            │        │
 ├──┼─────────┼─────┼──────┼────┤
 │ 7  │豐原市○○○段    │          │價值不明    │        │
 │    │229-20號          │          │            │        │
 ├──┼─────────┼─────┼──────┼────┤
 │    │總 計             │          │50,268,886  │        │
 └──┴─────────┴─────┴──────┴────┘
附表四：邱日耀所遺留之遺產分割方式（遺囑為虛偽時）
┌──┬───────┬─────┬────┬────┬────┐
│編號│ 遺 產 標 的  │  價  值  │持分    │分割方法│分割方法│
│    │              │（新台幣）│        │   一   │   二   │
├──┼───────┼─────┼────┼────┼────┤
│ 1  │台中縣豐原市  │   451,500│112/448 │兩造均為│變賣依比│
│    │陽明段766地號 │          │        │28/448  │例分配  │
├──┼───────┼─────┼────┼────┼────┤
│ 2  │台中縣豐原市  │ 8,923,520│全      │兩造均為│同上    │
│    │陽明段753地號 │          │        │1/4     │        │
├──┼───────┼─────┼────┼────┼────┤
│ 3  │台中縣豐原市  │   114,000│全      │兩造均為│同上    │
│    │陽明段754地號 │          │        │1/4     │        │
├──┼───────┼─────┼────┼────┼────┤
│ 4  │台中縣豐原市  │    84,000│全      │兩造均為│同上    │
│    │陽明段757地號 │          │        │1/4     │        │
├──┼───────┼─────┼────┼────┼────┤
│ 5  │台中縣豐原市  │   737,366│全      │兩造均為│同上    │
│    │陽明段774地號 │          │        │1/4     │        │
├──┼───────┼─────┼────┼────┼────┤
│ 6  │台中縣豐原市  │   451,934│1/2     │兩造均為│同上    │
│    │陽明段787地號 │          │        │1/8     │        │
├──┼───────┼─────┼────┼────┼────┤
│ 7  │台中縣豐原市  │    57,000│1/2     │兩造均為│同上    │
│    │陽明段788地號 │          │        │1/8     │        │
├──┼───────┼─────┼────┼────┼────┤
│ 8  │台中縣豐原市上│   874,000│全      │兩造均為│同上    │
│    │南坑段229地號 │          │        │1/4     │        │
├──┼───────┼─────┼────┼────┼────┤
│ 9  │台中縣豐原市  │ 1,495,000│全      │兩造均為│同上    │
│    │上南坑段229-15│          │        │1/4     │        │
│    │地號          │          │        │        │        │
├──┼───────┼─────┼────┼────┼────┤
│ 10 │台中縣豐原市  │ 1,251,000│全      │兩造均為│同上    │
│    │水源段274地號 │          │        │1/4     │        │
├──┼───────┼─────┼────┼────┼────┤
│ 11 │豐原市信用合作│    71,666│        │每人各分│同左    │
│    │社豐東分社    │          │        │得1/4（ │        │
│    │              │          │        │即17,916│        │
│    │              │          │        │.5元）  │        │
├──┼───────┼─────┼────┼────┼────┤
│ 12 │豐原汽車客運股│   560,520│        │每人各分│同左    │
│    │份有限公司    │          │        │得1/4（ │        │
│    │              │          │        │即140,13│        │
│    │              │          │        │0元）   │        │
└──┴───────┴─────┴────┴────┴────┘
 ＊編號8部分已遭變賣，故以價金補償。
 ＊邱日耀於生前因被告乙○○結婚而贈與價值新台幣1,203,846
   元之不動產（台北縣永和市○○段775建號建物及坐落之土地
   ）。


司法院資訊處製作；財團法人民間司法改革基金會備份。
